【裁判字號】    90,易,3994
【裁判日期】    920613
【裁判案由】    業務侵占
【裁判全文】
臺灣高雄地方法院刑事判決                          九十年度易字第三九九四號
    公  訴  人  臺灣高雄地方法院檢察署檢察官
    被      告  乙○○
    選任辯護人  戴國石律師
                蔡吉記律師
    被      告  甲○
    右  一  人  莊雯琇律師
    選任辯護人  林樹根律師
                邱麗妃律師
    被      告  丁○
    右  一  人
    選任辯護人  顏福松律師
右列被告等因業務侵占案件，經檢察官提起公訴（八十九年度偵字第二○一四七號）
，本院判決如左：
    主  文
乙○○、甲○共同連續意圖為自己不法之所有，而侵占對於業務上所持有之物，乙○
○處有期徒刑肆年；甲○處有期徒刑伍年。
丁○無罪。
    事  實
一、甲○於民國八十九年間因違反稅捐稽徵法等案件，經本院以九十年度訴字第六○
    ○號判處應執行有期徒刑七月，緩刑三年在案，其自民國八十年八月八日起至八
    十七年三月六日止擔任高雄市營建土木工會第一、二任之理事長，負責工會之會
    務運作及帳務，並自八十七年三月七日起至八十九年月二間某日擔任該工會之常
    務監事，負責監督工會帳務，乙○○則自八十年八月起至八十九年五月止擔任該
    工會之秘書，並兼任該工會之會計，負責工會代收會員之勞工保險費、中央健康
    保險局之健康保險費及其他會費等款項之保管，為從事業務之人。於八十五年間
    ，因甲○經濟情況欠佳，竟利用該工會秘書聽命其指示行事之機會，基於意圖為
    自己不法所有之概括犯意，自八十五年九月十三日起至八十八年六月十五日止，
    在高雄市○○區○○路八十九號即高雄市營建土木工會辦公處所，先後要求乙○
    ○將業務上所收取、保管之代收會員勞工保險費、健康保險費及其他會費等款項
    ，挪供其使用，乙○○亦因職務上之從屬關係，基於意圖為第三人不法所有之概
    括犯意，與甲○共同出於犯意聯絡與行為分擔，依其指示之金額，多次將其於業
    務上所保管之工會金錢，如數匯款至甲○指定之帳戶，其每次之金額，由新台幣
    （下同）二萬元至一百多萬元不等，共計侵占一千九百一十二萬三千元（起訴書
    誤載為一千八百九十萬一千六百五十一點五元，侵占時間、金額如附表所示），
    甲○於侵占工會金錢後，迄於八十九年二月間，因該工會無錢未繳納勞工保險費
    及健康保險費，始被工會理監事發現上情。
二、案經高雄市營建土木工會訴由臺灣高雄地方法院檢察署檢察官偵查起訴。
      理  由
壹、有罪部分：
一、訊據被告乙○○固坦承於右揭時、地連續將其業務上所保管之代收勞工保險費、
    健康保險費及其他會員費等款項匯至被告甲○指定之帳戶之事實，惟矢口否認有
    業務侵占犯行，辯稱：甲○曾償還部分款項，尚虧空一千六百多萬元，但後來工
    會無錢繳納健保費、勞保費時，伊曾匯入六百五十萬元至工會帳戶代墊，故實際
    上甲○僅虧空工會九百多萬元云云；被告甲○則矢口否認右揭犯行，辯稱：伊自
    八十五年九月起至八十八年止，陸續向乙○○個人借款週轉，每月利息二分，共
    計借款九百萬二千元，伊不知乙○○將工會收取的錢借給伊云云。
二、經查：
  (一)被告乙○○自八十五年九月十三日起至八十六年六月十五日止，連續將工會代收
    保管之勞工保險費、健康保險費及會員費等現金匯至被告甲○指定之帳戶等事實
    ，業經被告乙○○於本院審理中坦承不諱，核與該工會會計即證人吳玲珠於本院
    調查中證稱：乙○○是伊直屬上司，平日下班時，伊會將當日所收取之會員費、
    勞工保險費及健康保險費等現金交給乙○○，由乙○○放在工會保險櫃內，若要
    存入銀行，乙○○會填妥存款單再將錢及存摺拿給伊去銀行存款，但不是每日存
    款，伊也不知是否有將每日收取的現金存到銀行，若要匯款給健保局或勞保局，
    都是乙○○填妥匯款單再由伊去匯款，在乙○○請產假期間，甲○曾至工會要求
    拿錢，伊聯絡乙○○後，乙○○要伊匯款給甲○並保留匯款單，伊都拿現金匯給
    甲○，但不知乙○○為何要匯款給甲○等語相符（見本院卷第五四至五八頁），
    並有金額共計一千九百一十二萬三千元之匯款單一百十八張在卷可稽（見偵查卷
    第九六至二一三頁），參以被告乙○○係由被告甲○所提拔為工會秘書，二人於
    任職期間並無任何嫌隙搆怨之情形，苟非事實，被告乙○○應無設詞栽陷之理，
    應認被告乙○○上開供述之情節為可採。被告甲○雖提出乙○○所填寫之借、還
    款明細表佐證其說，然上開借、還款明細表僅記載借、還款之日期、金額，衡情
    ，倘被告甲○果係向被告乙○○個人借款，豈可能於結算時未核算借款利息？又
    豈可能於此三年期間無人見聞其支付利息予被告乙○○之理？是被告甲○辯稱係
    向乙○○個人借款云云，無足採信。
  (二)被告乙○○雖辯稱：共匯給被告甲○一千六百多萬，但伊有填補六百五十萬，應
    只有虧空工會九百多萬元云云，並提出其所製作之匯款明細及償還支票明細表一
    份為證（見偵查卷第八七至九四頁），然上開明細表係被告乙○○自行製作填載
    ，其並未提出相關證據證明被告甲○確有償還工會錢，自難僅憑被告乙○○在上
    開明細表上記載被告甲○還款之日期、金額，即為被告乙○○、甲○有利之認定
    。又被告乙○○雖於上開明細表記載自八十五年九月十三日起至八十八年六月十
    五日止總計拿取工會二千五百七十一萬二千八百七十六元，惟超出本院所認定被
    告乙○○、甲○所侵占之一千九百一十二萬三千元部分，因尚乏證據足以佐證被
    告乙○○上開明細表所記載之數額為真，亦尚難據被告乙○○為此之記載即為被
    告乙○○及甲○不利之認定。
  (三)又公訴人雖以高雄市土木營建工會委託會計師騫良聰查帳認被告乙○○、甲○共
    侵占一千八百九十萬一千六百五十一點五元，但上開金額之認定係依據該工會之
    記帳資料為依據，縱使無相關之傳票或憑證佐證該工會確有支出款項，然只要該
    工會追認，亦認定是工會的支出，而此計算方式是對被告乙○○等最有利之計算
    方式等情，亦經證人騫良聰於本院調查中證述明確（見本院卷第一一一至一一六
    頁），顯然公訴人所認定被告等侵占之金額一千八百九十萬一千六百五十一點五
    元，係由會計師依該工會之記帳資料所概算出之金額，且公訴人並未就被告等究
    於何時？侵占何筆款項等事實一一臚列，是上開會計師所概算出之金額即無從據
    以認定係被告等所侵占之金額，公訴人所認尚有未洽。
  (四)綜上所述，被告乙○○、甲○所辯均係卸責之詞，無足採信。事證明確，被告乙
    ○○、甲○二人之犯行，洵堪認定。
三、查被告乙○○於任職工會秘書期間，並兼任該工會之會計，負責工會代收會員之
    勞工保險費、中央健康保險局之健康保險費及其他會費等款項之保管，為從事業
    務之人，其與被告甲○共同將其業務上所持有之款項予以侵占，係犯刑法第三百
    三十六條第二項之業務侵占罪。被告甲○係負責工會之會務運作、帳務或負責監
    督帳務，雖未保管工會所代收之款項，但因其與具有該身分關係之乙○○，共同
    實施，依刑法第三十一條第一項之規定，應為共同正犯。被告乙○○、甲○二人
    先後多次侵占犯行，時間緊接，犯罪構成要件相同，顯係基於概括犯意為之，均
    為連續犯，應各論以一罪，並加重其刑。爰審酌業務上所持有之財物，非僅關乎
    個人之得失，必涉及團體組識整體之利益，持有人受託持有該財物，理當明瞭其
    職責所在，竟越權逾分，予以吞沒，其所生之危害，除該財物之價值外，並影響
    團體組織業務之正常運作，甚者，危及團體組織之存廢，被告乙○○、甲○圖私
    害公，渠等行為之可責性，實非輕微，及被告乙○○、甲○犯罪之動機、方法、
    手段、行為之危害性、犯罪之分工，及被告乙○○犯罪後坦認部分犯行，且曾匯
    入四百萬元工會帳戶，有匯款單二紙在卷可憑（見本院卷第四九九頁），及被告
    甲○否認犯行，尚無悔意等一切情狀，各量處如主文所示之刑，以示懲戒。
貳、無罪部分：
一、公訴意旨略以：被告丁○自八十七年三月七日起至九年二月止擔任高雄市土木營
    建工會之理事長，於任期期間，與被告甲○、乙○○三人共同基於意圖為自己不
    法所有之概括犯意聯絡，連續將業務上所掌管之該工會所收支全民健保費、勞工
    保險費及會員會費等款項，共計一千八百九十萬一千六百五十一點五元，予以侵
    占入己，因認被告丁○涉犯刑法第三百三十六條第二項之業務侵占罪嫌云云。
二、按犯罪事實應依證據認定之，無證據不得推定其犯罪事實，刑事訴訟法第一百五
    十四條定有明文。公訴人認被告丁○涉犯上開犯行，係以被告乙○○、丁○之自
    白及日正聯合會計師事務所查核報告及被告乙○○之匯款單影本為主要論據。
三、訊據被告丁○固坦承於上開時日擔任高雄市營建土木工會理事長之事實，惟堅決
    否認有共同侵占之犯行，辯稱：伊不認識字，沒有管工會的帳，伊擔任理事長期
    間，都將印章交給乙○○保管，不知乙○○、甲○有侵占工會的錢等語。經查，
    被告丁○於偵查中從未自白有與被告乙○○、甲○等共同侵占工會會代之勞工保
    險費、健康保險費及會員會費等款項，是公訴人認被告丁○自白犯行，顯係有誤
    。又被告乙○○於偵查中供稱：甲○有挪用工會的錢，共計一千六百萬元，丁○
    是甲○的下包，因甲○開給她的票跳票，丁○拿來工會兌現，約挪用了四十萬元
    ，丁○是在八十七年間挪用，但她在卸任前已還清等語（見偵查卷第二四、二五
    頁），是公訴人認被告乙○○指認被告丁○共同侵占一千八百多萬元之工會代收
    款，亦有錯誤。再又被告丁○目不識丁，實際上並未管理工會，且於任職期間，
    將工會存摺、印章及其個人私章均交給被告乙○○保管，其對被告乙○○將工會
    款項拿給被告甲○使用等情事，並不知情等節，業經被告乙○○及甲○於本院審
    理中供稱甚詳，核與證人即工會監事丙○○於本院中證稱：因丁○不識字，故其
    擔任理事長期間並未主持會議，而其他人代為主持會議等語（見本院卷第八○頁
    ）大致相符，復參以被告乙○○所提出金額計金額共計一千九百一十二萬三千元
    之一百十八張匯款單之匯款人或收款人均非被告丁○之情觀之，被告丁○應未與
    被告乙○○、甲○共同侵占工會代收之款項甚明。此外，復查無其他積極證據足
    資證明認定被告丁○涉有上開犯行，揆諸首開說明，既不能證明被告丁○犯罪，
    自應為被告丁○無罪之諭知。
據上論斷，應依刑事訴訟法第二百九十九條第一項前段、第三百零一條第一項，刑法
第二十八條、第三十一條第一項、第三百三十六條第二項、第五十六條，罰金罰鍰提
高標準條例第一條前段，判決如主文。
本案經檢察官蔡麗宜到庭執行職務。
中      華      民      國    九十二    年      六      月     十三     日
                                  臺灣高雄地方法院刑事第四庭
                                      法  官    廖純卿
右正本證明與原本無異。
如不服本判決，應於判決送達後十日內，向本院提出上訴狀。
                                      書記官    劉企萍
中      華      民      國    九十二    年      六     月      十八     日
附錄：
刑法第三百三十六條第二項
對於業上所所持有之物，犯前條第一項之罪者，處六月以上五年以下有期徒刑，得併
科三千元以下罰金。


司法院資訊處製作；財團法人民間司法改革基金會備份。
